---
title: "Lezione Ciclo For"
author: "Francesco Calabrese"
date: "21/3/2022"
output: slidy_presentation
css: style.css
---

```{r setup, include=F}
knitr::opts_chunk$set(
  echo = FALSE,
  message = FALSE,
  warning = FALSE,
  dev = "svg",
  fig.width = 12,
  fig.height = 7, size = "tiny", collapse=T, comment="#"
)
library(tidyverse)
rm(list=ls())
```

---

<h1>Intro al <span>Ciclo For</span></h1>
<hr>
Il <mark>ciclo for</mark> è un'operazione che consente di ripetere una o più azioni un numero i di volte che  va da 1 a n dove n è scelto dall'utente/programmatore. <br>
Potenzialmente qualunque azione che va ripetuta n volte si può inserire in un <mark>ciclo for</mark>.<br>
In altri linguaggi di programmazione i <mark>for loop</mark> sono essenziali, ma il R non sono ottimizzati e se ne sconsiglia l'uso in favore delle <mark>apply functions</mark>.

<h3>Esempio <span>ciclo for</span></h3>
```{r eval=T, echo=T, message=TRUE, warning=TRUE}
#Metodo inventato da me
vettore_stringa <- c("ciao", "mi", "chiamo", "Francesco")

vocali <- c('a', 'e', 'i', 'o', 'u')
vocali <- c(str_to_upper(vocali), vocali)
for (i in 1:length(vocali)){
  vettore_stringa <- str_replace(vettore_stringa, vocali[i], '*')
}

vettore_stringa
```

---

<h1>Ogni for loop vuole un <span>contenitore</span></h1>
<hr>
Quando si genera un oggetto da un <mark>for loop</mark> molto spesso questo va conservato. Lo svantaggio del ciclo for è che se non sappiamo quanti elementi si generano possiamo avere delle difficolta nell'immagazzinare ciò che il computer elabora!<br>
Immaginiamo di voler creare un frase per ogni studente che partecipa ad una competizione.<br>
Dopo aver raccolto i nomi in un vettore dovrò creare una lista dove immagazzinare le frasi che genererò con il <mark>for loop</mark>.
```{r eval=T, echo=T, message=TRUE, warning=TRUE}
nomi <- c('Marco', 'Anna', 'Giulio', 
          'Francesco', 'Maria', 'Concetta', 
          'Anna Maria', 'Mirko', 'Marco')

nomi

out <- vector("list", length = length(nomi))

for (i in 1:length(nomi)){
  out[i]<- paste("Lo studente numero", i, "si chiama", nomi[i])
}
unlist(out)
```
---

<h1>Simulazione con <span>for loop</span></h1>
<hr>
Immaginiamo di avere 500 valori di una variabile indipendente con distribuzione normale , *media* di valore 10 e *deviazione standard (sd)* di valore pari a 15.<br>
Immaginiamo ora che esista una proporzionalità quadratica tra la variabile indipendente e quella dipendente:<br>

$Y=\alpha X^2 + \beta X + c$<br>

R ci da la possibilità di generare sia numeri casuali, per esempio con la funzione <mark>runif()</mark>, sia la possibilità di generare vari tipi di distribuzioni.<br>
Per esempio spesso in natura si osservano distribuzioni che sono simili a quella normale.<br>
Per generare una distribuzione normale si usa il comando <mark>rnorm()</mark>.

---

<h1>Simulazione con <span>for loop</span></h1>
<hr>
Per simulare si possono usare le funzioni base di R.<br>
```{r eval=T, echo=T, message=TRUE, warning=TRUE}
# Definisco la variabile indipendente

set.seed(12345)#I risultati verranno sempre uguali
n = 500 #Numerosità
x <- abs(rnorm(n = n, mean = 10, sd = 15)) #Tipo di distribuzione
```



```{r eval=T, echo=T, message=TRUE, warning=TRUE}
# Definisco la variabile dipendente ed i parametri in modo casuale
set.seed(12345)
alpha = round(runif(1, 0.5, 1), 2) #Parametro alfa
beta = round(runif(1, 0, 1), 2) #Parametro beta
c = rnorm(n, mean = 100, sd = 50) #Definisco il rumore
y <- alpha*(x**2) + beta*x + c #Genero la variabile dipendente

#Creo un dataframe con i dati simulati
simulazione <- data.frame(x = x, y = y)
```

---

<h1>Gafico dati <span>simulati</span></h1>
<hr>

```{r eval=T, echo=T, message=TRUE, warning=TRUE}
# Definisco la variabile dipendente ed i parametri in modo casuale
plot(x, y, main = "Grafico dati simulati",
     xlab = "Variabile Indipendente",
     ylab = "Variabile Dipendente",
     xlim = c(min(x), max(x)),
     ylim = c(0, max(y)))
```

---

<h1>Creazione <span>modelli</span></h1>
<hr>

<div style="clear: none;" >
<div style="float: left; width: 48%;">

Se i dati raffigurati fossero reali ci si potrebbe aspettare una correlazione quadratica o cubica, ma si possono anche valutare altre possibilità.<br><br>
Nessuna correlazione:<br>
$Y=1 + c$<br><br>
Correlazione lineare:<br>
$Y=\alpha X + c$<br><br>
Correlazione quadratica:<br>
$Y=\alpha X^2 + \beta X + c$<br><br>
Correlazione cubica:<br>
$Y=\alpha X^3 + \beta X^2 + \gamma X + c$<br><br>
Correlazione logaritmica:<br>
$Y=ln(X) + c$<br>

</div>
<div style="float: right; width: 48%;">

```{r eval=T, echo=T, message=TRUE, warning=TRUE}
#Definisco i nomi dei modelli 
#ed i modelli in un vettore
vettore_modelli <- 
  c('no_corr'="y~1", 
    'corr_lin'="y~x", 
    'corr_quad'="y~I(x^2)+x",
    'corr_cubica'="y~I(x^3)+I(x^2)+x",
    'corr_log'="y~log(abs(x))")
```


</div>
</div>

---

<h1>Creazione <span>modelli</span></h1>
<hr>
```{r eval=T, echo=T, message=TRUE, warning=TRUE}
#Creo la lista per allocare le informazioni
modelli <- vector("list", length = length(vettore_modelli))

#Lancio un ciclo for per caricare il nome del modello e la sua 
#formula nella lista

for (i in seq_along(vettore_modelli)){
  modelli[i]<-vettore_modelli[i]
  names(modelli) <- names(vettore_modelli)
}

#I nomi degli elementi della lista possono essere visualizzati con la
#funzione names()
names(modelli)
```

---

<h1>Lancio il <span>ciclo for</span></h1>
<hr>
```{r eval=T, echo=T, message=TRUE, warning=TRUE}
#Per ogni modello faccio una predizione su i dati della mia simulazione

for (i in seq_along(modelli)){
  #Lancio una simulazione per modello
  modelli[[i]]<- lm(vettore_modelli[i], data = simulazione)
  #Carico i dati ottenuti in un vettore v
  v <- predict(modelli[[i]], newdata = simulazione[, c("x", "y")])
  #Incollo il vettore v nel dataframe
  simulazione <- cbind(simulazione,v)
  #Chiamo la nuova colonna come il nome del modello
  colnames(simulazione)[2+i] <- names(modelli[i])
  #Rimuovo il vettore v
  rm(v)
}
```

---

<h1>Risultato del <span>ciclo for</span></h1>
<hr>

```{r eval=T, echo=T, message=TRUE, warning=TRUE}
head(simulazione)
```
In questo modo ho ottenuto un DF costituito dalle variabili dipendente ed indipendente e dai risultati di tutte le simulazioni condotte.<br>
Il problema è che se si simulano dati con un modello costruito sugli stessi dati si rischia il fenomeno dell'**overfitting**.<br>

---

<h1>Cross <span>validation</span></h1>
<hr>
La Cross_validation può essere una soluzione!<br>
La Cross_validation è una tecnica statistica utilizzabile in presenza di una buona numerosità del campione osservato.<br>
In particolare, la cosiddetta *k-fold cross_validation* consiste nella suddivisione dell'insieme di dati totale in k parti di uguale numerosità e, a ogni passo, la kª parte dell'insieme di dati viene a essere quella di convalida, mentre la restante parte costituisce sempre l'insieme di addestramento.

```{r eval=T, echo=T, message=TRUE, warning=F}
#Creo k gruppi in maniera randomica 
k <- 10
#Creo un nuovo database dove inserisco i gruppi
sim_CV <- add_column(simulazione,
           gruppo = sample(rep(1:k,
                           nrow(simulazione)/k),
                          replace = F),
           .after = 2 )

```

---

<h1>Cross <span>validation</span></h1>
<hr>
```{r eval=T, echo=T, message=TRUE, warning=F}
#Elimino i dati presenti nel vecchio database
sim_CV[names(modelli)] <- NA
head(sim_CV)

#Codice base per selezionare i gruppi
head(sim_CV[sim_CV[, "gruppo"]==3 ,], 3)
```

---

<h1>Cross <span>validation</span></h1>
<hr>

Per condurre una cross-validation è necessario dividere il campione in gruppi uguali e poi selezionare ogni gruppo (test-data) e fare una previsione della variabile dipendente in base ad un modello costruito sulla restante parte dei dati (train-data).<br>
```{r eval=T, echo=T, message=TRUE, warning=F}
#Doppio ciclo for per cross-validation

for (i in seq_along(modelli)){
  
  for (j in (1:k)){
    #Creo campione test
    test <- sim_CV[sim_CV[, "gruppo"]==j, ]
    #Creo campione per sviluppare il modello
    train <- sim_CV[sim_CV[, "gruppo"]!=j, ]
    #Lancio il modello e lo salvo 
    modelli[[i]]<- lm(vettore_modelli[i], data = train[, c("x", "y")])
    #Faccio la previsione in base al modello creato
    #e la carico nel dataframe
    sim_CV[sim_CV[, "gruppo"]==j, 3+i] <- predict(modelli[[i]], 
                                                  newdata = test[, c("x", "y")])
  }
  #Nomino le colonne
  colnames(sim_CV)[3+i] <- names(modelli[i])
}
```

---

<h1>Qualità dei <span>modelli</span></h1>
<hr>

Ora valuto la qualità dei modelli attraverso il calcolo del Mean Standard Error:<br>

$MSE = \frac{1}{n}\sum_{i=1}^{n}(Obs_{i}-Pred_{i})^2$<br>

Più basso è il MSE migliore è la qualità del modello che R ha costruito in base all'ipotetica correlazione che gli abbiam proposto.<br>


```{r eval=T, echo=T, message=TRUE, warning=F}
#Creo un vettore fatto di valori nulli
MSE_CV <- c(rep(NA, length(modelli)))
#Nomino i valori come i modelli
names(MSE_CV) <- names(modelli) 
#Lancio ciclo for per calcolare MSE
for (i in seq_along(modelli)){
  nominatore <- (sim_CV [,"y"] - sim_CV[,names(modelli[i])])^2
  MSE_CV[i] <- nominatore/nrow(sim_CV)
} 
#Risultato
MSE_CV
```
<br>
Con questo risultato è possibile dire che il modello migliore e la correlazione quadratica, ma ciò non stupisce perchè la variabile dipendente è stata costruita su con questo tipo di relazione.

---

<h1>Modificare il <span>Dataframe</span></h1>
<hr>
Ho creato così un dataframe che raccoglie i dati simulati e quelli predetti dai vari modelli dopo cross-validation.<br>
Un dataframe di questo tipo è facile da leggere ma non si può analizzare in forma grafica con un computer.<br>

```{r eval=T, echo=T, message=TRUE, warning=TRUE}
dim(sim_CV)


head(sim_CV, 2)


tail(sim_CV, 2)
```
Il modo migliore per fare un grafico dei modelli è trasformarli in variabili fattoriali poste all'interno di una specifica colonna del dataframe.<br>

---

<h1>Creazione di un dataframe <span>"Tidy"</span></h1>
<hr>
Definiamo dataframe "Tidy" un qualunque dataframe dove ogni variabile è rappresentata su una specifica colonna ed ogni osservazione è riportata su di una specifica riga.<br>
In questo caso è utile sfruttare il pacchetto tydir.<br>

```{r eval=T, echo=T, message=TRUE, warning=TRUE}
#library(tidyverse) #in particolare tydir::gather
new_sim <- sim_CV %>% 
  gather(modello, predizione, -c(x, y, gruppo))

new_sim$modello <- factor(new_sim$modello,
                          levels = c("no_corr",
                                     "corr_lin",
                                     "corr_quad",
                                     "corr_cubica",
                                     "corr_log"),
                          ordered = T)
dim(new_sim)

sample_n(new_sim, 5)
```

---

<h1>Risultato in forma <span>grafica</span></h1>
<hr>

```{r eval=T, echo=T, message=TRUE, warning=F}
ggplot(new_sim , aes(x, y, color = modello))+
  xlim(c(min(x), max(x)))+
  ylim(c(min(y), max(y)))+
  geom_point(color = "black")+
  geom_line(aes(x = x, y = predizione), size = 1.2, alpha = 0.5)+
  scale_colour_hue()+
  labs(title = "Simulazione con ciclo for", 
       x = "Variabile indipendente", 
       y = "Variabile dipendente")+
  theme(plot.title = element_text(face = "bold"))
```
