---
title: "Stringhe"
author: "Francesco Calabrese"
date: "21/3/2022"
output: slidy_presentation
css: style.css
---

```{r setup, include=F}
knitr::opts_chunk$set(
  echo = FALSE,
  message = FALSE,
  warning = FALSE,
  dev = "svg",
  fig.width = 12,
  fig.height = 7, size = "tiny", collapse=T, comment="#"
)
rm(list=ls())
```

---

<h1>Gestione delle <span>Stringhe</span></h1>
<hr>
R garantisce la più completa gestione delle stringhe, sostanzialmente qualsiasi modifica che si vuole apportare ad una stringa si può fare con R. <br>
In particolare nel pacchetto tidyverse è contenuto anche il pacchetto ***string***.<br>

```{r eval=T, echo=T, message=TRUE, warning=TRUE}
library(tidyverse)
```

--- 

<h3><span>str_detect</span></h3>
```{r eval=T, echo=T, message=TRUE, warning=TRUE}
library(tidyverse)
nomi <- c('Marco', 'Anna', 'Giulio', 
          'Francesco', 'Maria', 'Concetta', 
          'Anna Maria', 'Mirko', 'Marco')
str_detect(nomi, 'nn')
nomi[str_detect(nomi, 'nn')]
```
<h3><span>str_ends e str_start</span></h3>
```{r eval=T, echo=T, message=TRUE, warning=TRUE}
str_ends(nomi, 'o')
str_starts(nomi, 'M')
nomi[str_ends(nomi, 'o')]
nomi[str_starts(nomi, 'M')]
```
<h3><span>str_to_lower str_to_upper e str_to_title</span></h3>
```{r eval=T, echo=T, message=TRUE, warning=TRUE}
str_to_lower(nomi)
str_to_upper(nomi)
str_to_title(nomi)
```

---

<h3><span>str_count e str_c</span></h3>
```{r eval=T, echo=T, message=TRUE, warning=TRUE}
vettore_stringa <- c("Questo", "è", "un", "vettore", "composto", "da", "stringhe")

str_count(vettore_stringa)
str_c(vettore_stringa, collapse = ' ')
```

<h3><span>gsub e str_replace</span></h3>
```{r eval=T, echo=T, message=TRUE, warning=TRUE}
#Rimuovo tutte le vocali

#Metodo base
gsub('[aeiouAEIOU]', '*', vettore_stringa)

#Metodo pacchetto string
str_replace_all(vettore_stringa, '[aeiouAEIOU]', '*')
```

---

<h3><span>str_subset</span></h3>
```{r eval=T, echo=T, message=TRUE, warning=TRUE}
str_subset(nomi, 'ar', negate = F)
```
<h3>Operazioni più <span>complesse</span></h3>
```{r eval=T, echo=T, message=TRUE, warning=TRUE}
str_to_lower(str_extract(nomi, '^.'))

#Se volessi creare delle mail potrei usare la funzione paste0()

paste0(str_to_lower(str_extract(nomi, '^.')), '@uniqualcosa.it')

#Ma cosi i doppi nomi vengono persi, la soluzione é un po' complessa

paste0(#Incollo l'ultima parte della mail
  str_to_lower(#Le rendo minuscole
    sapply(#Faccio collassare tutte le prime lettere
      sapply(#Estraggo la prima lettera
        sapply(#Divido tutti gli eventuali doppi nomi 
          nomi, str_split, ' ', simplify = T, USE.NAMES = F),
  str_extract, '^.'),
  str_c, collapse = '')),
  '@uniqualcosa.it')

```

---

<h1>Le Regular <span>Expressions</span></h1>
<hr>
Alcuni caratteri in R sono speciali e non possono perciò essere riportati come tali nelle quando una stringa viene restituita dalla console.<br>
```{r eval=T, echo=T, message=TRUE, warning=TRUE}
stringa <- "Ciao\nSono andato a capo, \" \\"
print(stringa)

#Il comando writeLine mi permette di vedere la stringa come una regular 
#expression e cioè come la vede il computer
writeLines(stringa)
writeLines("\\\\")
stringa <- c("ab", "a.b", "aabb")
str_subset(stringa, '\\.')
```

---

<h3>Simbolo <span>backslash</span></h3>
```{r eval=T, echo=T, message=TRUE, warning=TRUE}
stringa <- c("ab", "a.b", "aabb", "a\b", "a\\b", "bbaba")
#Il punto significa: qualunque carattere 
str_subset(stringa, '.a.')
#Se voglio identificare un backslash devo usare per forza il carattere speciale
str_subset(stringa, 'a\b')
#Per identificare 2 backslash ne devo usare 4
str_subset(stringa, '\\\\')
```
<h3>Simboli <span>^ e $</span></h3>

```{r eval=T, echo=T, message=TRUE, warning=TRUE}
stringa <- c("banana", "mela", "mele", "torta di mele", "melevisione")
#Con ^ si indica: INIZIA, con $ si indica : FINISCE
str_subset(stringa, "mel")
str_subset(stringa, "^mel")
str_subset(stringa, "mele$")
str_subset(stringa, "^mele$")
```

---

<h3>Simboli <span>backslash(d o s) [..] e [^]</span></h3>

```{r eval=T, echo=T, message=TRUE, warning=TRUE}
stringa <- c("Slipknot", "A Day to Remember", "Green Day", "Sum41", "Blink182")
#\d seleziona tutto ciò che ha numeri dentro
str_subset(stringa, "\\d")
#\s seleziona tutto quello che ha uno spazio bianco
str_subset(stringa, "\\s")
#[...] seleziona tutto ciò che è in parentesi
str_subset(stringa, "[pkn]")
#[^...] seleziona tutto tranne quello che è fra parentesi
str_subset(stringa, "[^Slipknot]")
str_subset(stringa, "A[ ]")
```

---

<h3>Operatori <span>logici</span></h3>
```{r eval=T, echo=T, message=TRUE, warning=TRUE}
#E' possibile usare gli operatori logici nella analisi delle stringhe
comuni <- c("Ciriè", "Cirié", "Cirie'", "Egne'", "Egnè", "Moncalieri")
#Questa situazione è molto problematica perchè per il computer
#è come avere 4 comuni distinti!
str_subset(comuni, "Ciri(e\\'|é|è)")
#Ma si può fare di meglio
str_subset(comuni, ".(e\\'|é|è|e)$")
#Ed ora posso omologare tutto! Con la funzione gsub()
gsub("(e\\'|é|è|e)$", "è" , str_subset(comuni, ".(e\\'|é|è|e)$"))
```

---

<h3>Le squenze che si <span>ripetono</span></h3>
```{r eval=T, echo=T, message=TRUE, warning=TRUE}
# ? trova corrispondanza con l'elemento precedente 0 o 1 volta

stringa <- c("ran", "rain", "train", "rn", "raiin")

str_extract(stringa, "rai?n")
str_subset(stringa, "rai?n")

# + trova corrispondanza con l'elemento precedente 1 o più volta
str_extract(stringa, "rai+n")
str_subset(stringa, "rai+n")
# * trova corrispondanza con l'elemento precedente 0, 1 o più volta
str_extract(stringa, "rai*n")
str_subset(stringa, "rai*n")
str_subset(stringa, "r(ai)*n")

```

---

<h3>Le squenze che si <span>ripetono</span></h3>
```{r eval=T, echo=T, message=TRUE, warning=TRUE}

# {numero minimo, numeromassimo} trova corrispondanza solo con i valori dati
stringa <- c("ran", "rain", "train", "rn", "raiin", "raiiin")

str_subset(stringa, "rai{1,2}n")

#Con il backslash posso selezzionare sequenze che si ripetono
#é possibile mettere fra parentesi una sequenza e vedere quante volte si ripete
stringa <- c("banana", "cocco", "papaia", "pappa", "tartare","osso", "peppa")

# Riconosci qualunque lettera che si ripete dopo
str_extract(stringa, "(.)\\1")
#Riconosci 2 lettere che si ripetono dopo una lettera qualunque
str_extract(stringa, "(..)(.)\\1")
#Riconosci 3 lettere che si ripetono 
str_extract(stringa, "(...)\\1")
#Riconosci 1 lettera che si ripete dopo una lettera qualunque
str_extract(stringa, "(.)(.)\\1")
#Riconosci 2 lettere che si ripetono e un carattere qualunque prima
str_extract(stringa, "(.)(.)\\2")
#Riconosci tutte le sequenze dove prima e seconda lettera 
#si ripetono e la lettera successiva
str_extract(stringa, "(..)\\1")

```
