---
title: "Gestione Database"
author: "Francesco Calabrese"
date: "01/06/2022"
output: 
  slidy_presentation: 
    fig_height: 2
css: style.css
editor_options: 
  markdown: 
    wrap: 72
---

```{r setup, include=F}
knitr::opts_chunk$set(
  echo = FALSE,
  message = FALSE,
  warning = FALSE,
  dev = "svg",
  fig.width = 12,
  fig.height = 7, size = "tiny", collapse=T, comment="#"
)
rm(list=ls())
```

------------------------------------------------------------------------

<h1>

R e l'analisi dei <span>dati</span>

</h1>

<hr>

Come anche altri programmi R presenta numerosi strumenti per l'analisi
dei dati.<br> Analizzare dati significa:<br>

1.  Ottenere una o più informazioni da un osservazione
2.  Ordinare queste informazioni possibilmente in ***tidy data***
3.  Pulire le informazioni così ottenute
4.  Valutare la qualità dell'informazione
5.  Analizzare le informazioni attraverso la ***statistica descrittiva
    ed inferenziale***
6.  Analizzare le informazioni graficamente

------------------------------------------------------------------------

<h1>

Il problema della raccolta <span>dati</span>

</h1>

<hr>

I primi 2 punti sono di solito compito di chi raccoglie i dati mentre
gli altri 4 punti sono prerogative di chi il dato lo analizza e cerca di
trarne informazioni utlili, fruibili ed immediate. <br><br> Spesso la
raccolta dei dati è gravata da diverse problematiche in quanto le
osservazioni possono essere basate su interviste o questionari che
debbono essere compilati manualmente attraverso mezzi analogici (carta e
penna).<br><br> Se possibile è <mark> sempre meglio</mark> ottenere
informazioni direttamente da sistemi informatici i quali di solito sono
costruiti per presentare osservazioni ed informazioni in modo grezzo, ma
corretto.

------------------------------------------------------------------------

<h1>

Esempio <span>pratico</span>

</h1>

Immaginiamo di aver strutturato un questionario sulla telemedicina e
sulle case di comunità ai medici di base di un'azienda sanitaria. <br>
Il questionario è stato somministrato manualmente ed il medici di base
lo hanno compilato con carta e penna; dopodichè le risposte sono state
caricate su un foglio di lavoro Excel in formato
<mark>xlsx</mark>.<br><br> Per fare prima, ad ogni domanda sono state
associate delle <mark>risposte numerate</mark> e solo il numero è stato
riportato nel file Excel.<br><br> Innanzi tutto carichiamo i
<mark>package</mark> necessari per lavorare su questo Dataframe.

```{r eval=T, echo=T, message=F, warning=TRUE}
#Carico pacchetti necessari
library(readxl)
library(tidyverse)
library(kableExtra)
```

------------------------------------------------------------------------

Dopo aver caricato in pacchetti <mark>readxl</mark> e
<mark>tidyverse</mark>, carico nell'ambiente di lavoro il dataframe ed
inizio a gestire le risposte non come numeri, ma come variabili di tipo
<mark>character</mark>.

```{r eval=T, echo=T, message=TRUE, warning=TRUE}
dati<-readxl::read_xlsx("data.xlsx", col_names = T)
str(dati[1:6])
#Tolgo colonna che contava le osservazioni
dati <- dati[2:ncol(dati)]
#Trasformo tutti i numeri in variabili stringa
dati <- lapply(dati, as.character)
dati <- as.data.frame(dati)
```

------------------------------------------------------------------------

<h1>

Importare in R un <span>questionario</span>

</h1>

Il prossimo passo è quello di "tradurre" un questionario in un
linguaggio che R sia in grado di interpretare. Il questionario prevede
<mark>esclusivamente</mark> domande che ricavano informazioni
categoriche (età, genere, propensione alla telemedicina, ect...)<br><br>
Per portare un questionario in R ho deciso di creare dei vettori
categorici, ordinali o meno, assegnando un titolo ad ogni variabile che
<mark>deve corrispondere</mark> al numero del questionario.

```{r eval=T, echo=T, message=TRUE, warning=TRUE}
Sede <- as.factor(c("1" = "Urbana", "2" = "Rurale"))

Eta <- factor(c("1" = "25-30", "2" = "30-39", "3" = "40-49",
                   "4" = "50-59", "5"= ">60"), 
              levels = c("25-30", "30-39", "40-49", "50-59", ">60"))

N_assistiti<- factor(c("1" = "<500", "2" = "500-1000", 
                          "3" = "1000-1500", "4" = ">1500"),
                     levels = c("<500", "500-1000", "1000-1500",
                                ">1500"))

Genere <- factor(c("1" = "M", "2" = "F"))

N_assistiti
```

```{r eval=T, echo=T, message=F, warning=F, include=FALSE}

Specializzazione <- factor(c("1" = "Si", "2" = "No"))

CorsoMMG <- factor(c("1" = "Si", "2" = "No"))

Televisite_pz <- factor(c("1" = "Mai", "2" = "Raramente", "3" = "Se richiesta",
                             "4" = "Abitualmente"),
                           levels = c("Mai", "Raramente", "Se richiesta", "Abitualmente"))

u30gg_televisite <- factor(c("1" = "0", "2" = "<10", "3" = "10-100",
                                "4" = ">100"),
                           levels = c("0", "<10", "10-100", ">100"))

Frequenza_televisite <- factor(c("1" = "Mai non disposto", "2" = "Mai disposto",
                                    "3" = "Ogni volta"))

Specialisti_televisite <- factor(c("1" = "Cardiologo", "2" = "Dermatologo",
                                      "3" = "Neurologo","4" = "Pneumologo",
                                      "5" = "Radiologo", "6" = "Pediatra",
                                      "7" = "altro"))

Specialisti_televisite2 <- factor(c("1" = "Cardiologo", "2" = "Dermatologo",
                                       "3" = "Neurologo","4" = "Pneumologo",
                                       "5" = "Radiologo", "6" = "Pediatra",
                                       "7" = "altro"))

Prof_teleconsulto <- factor(c("1" = "MMG-Specialista", "2" = "Infermiere distretto-MMG"))

Pz_televisita <- factor(c("1" = "Acuto", "2" = "Cronico",
                             "3" = "Grande anziano",
                             "4" = "Cronico riacutizzato"))

Applicazione_televisita <- factor(c("1" = "Telerefertazione",
                                       "2" = "Telemonitoraggio dopo primo accesso",
                                       "3" = "Teleconsulto",
                                       "4" = "Videochiamata"))

Conduzione_studio <- factor(c("1" = "Medicina in rete", "2" = "Medicina in gruppo",
                                 "3" = "Medicina di associazione",
                                 "4" = "Studio singolo"))

Ingresso_CDC <- factor(c("1" = "Si", "2" = "No", "3" = "Dipende da regole"))

CDC_telemedicina <- factor(c("1" = "Si, se mi verrà fornita la tecnologia",
                                "2" = "No, la applico già"))
```

------------------------------------------------------------------------

<h1>

Creare una <span>lista</span> dove accogliere i <span>vettori</span>

</h1>

Per creare una lista uso la funzione <mark>vector()</mark> che permette
di creare liste vuote.<br> Ho deciso di creare una lista di lunghezza
pari al numero di variabili del dataframe. Per farlo ho specificato che
la lunghezza della lista doveva essere pari al numero di colonne del
dataframe con la funzione <mark>ncol()</mark>.

```{r eval=T, echo=T, message=TRUE, warning=TRUE}
#Creo un lista vuota
lista <- vector("list", length = ncol(dati))
#Nomino gli elementi della lista come le colonne del DF
for (i in 1:ncol(dati)){
  names(lista)[i]<- colnames(dati[i])
}
```

Ho poi nominato ogni elemento della lista come le colonne del dataframe
usando un <mark>ciclo for</mark>.<br> Ma avrei potuto semplicemente
scrive: `names(lista)=colnames(dati)`

------------------------------------------------------------------------

<h1>

Inserire i <span>vettori</span> dentro la <span>lista</span>

</h1>

Per inserire un elemento in una lista è necessario usare le funzioni
base di ed in particolare la doppia parentesi quadra.<br> L'ordine in
cui ho inserito i vettori è lo stesso con cui sono disposte le colonne
del dataframe.

```{r eval=T, echo=T, message=TRUE, warning=TRUE}
#Carico i vettori fattoriali nella lista
lista[[1]]<- Sede
lista[[2]]<- Eta
lista[[3]]<- N_assistiti
lista[[4]]<- Genere
lista[[5]]<- Specializzazione
lista[[6]]<- CorsoMMG
lista[[7]]<- Televisite_pz
lista[[8]]<- u30gg_televisite
lista[[9]]<- Frequenza_televisite
lista[[10]]<- Specialisti_televisite
lista[[11]]<- Specialisti_televisite2
lista[[12]]<- Prof_teleconsulto
lista[[13]]<- Pz_televisita
lista[[14]]<- Applicazione_televisita
lista[[15]]<- Conduzione_studio
lista[[16]]<- Ingresso_CDC
lista[[17]]<- CDC_telemedicina
```

------------------------------------------------------------------------

<h1>

Base <span>teorica</span>

</h1>

Se creo un vettore fattoriale attribuendo un titolo o o nome ad ogni
variabile e lo richiamo, R mi restituisce non solo gli elementi del
vettore, ma anche il titolo di ogni variabile e il modo in cui R vede
ordinate le variabili (in ordine alfabetico se non si specifica nulla).

```{r eval=T, echo=T, message=TRUE, warning=TRUE}
Eta

Frequenza_televisite
```

Per richiamare gli elementi di un vettore fattoriale è possibile
avvalersi della funzione base di R <mark>parentesi \[\]</mark>. <br>
Grazie a questa funzione se ad ogni variabile è dato un nome o titolo è
possibile far restituire ad R un vettore con le variabili
corrispondenti.

```{r eval=T, echo=T, message=TRUE, warning=TRUE}
Eta[c("1", "2", "3", "4", "5", "6", "1", "2", "3")]
```

------------------------------------------------------------------------

<h1>

Convertire le risposte <span>numeriche</span>

</h1>

L'ultimo passaggio consiste nell'usare la sintassi base di R ed un ciclo
for per convertire tutte le variabili espresse in numero nelle
corrispondenti variabili fattoriali.<br> Per ogni ciclo preleverò un
vettore dal dataframe con le variabili espresse in numero ed userò quel
vettore per ottenere le variabili fattoriali prelevate dai vettori
ordinati nella lista che li contiene.<br> Dopo aver ottenuto le
variabili le inserirò nel dataframe sostituendole alla colonna di
partenza.<br> Per trasferire il vettore nel dataframe userò una
<mark>variabile</mark> che sarà eliminata ad ogni ciclo for.

```{r eval=T, echo=T, message=F, warning=TRUE}
for (i in 1:ncol(dati)){
  #genero un vettore fatto dalle variabili fattoriali
  v <- unlist(dati[names(lista)[i]])
  #elimino i nomi (non è fondamentale)
  names(v)<- NULL
  #sovrascrivo con questi dati il DF di partenza
  dati[i]<-lista[[i]][v]
  #elimino il vettore per liberare spazio
  rm(v)
}
```

------------------------------------------------------------------------

<h1>

Risultato

</h1>

Dopo aver lanciato il ciclo for il database si presenta molto più
leggibile, i dati sono già in formato ***tidy*** e perciò è possibile
iniziare ad analizzare i risultati.<br>

```{r eval=T, echo=T, message=TRUE, warning=TRUE}
head(dati[1:7], 10)
```

------------------------------------------------------------------------

<h1>

Tabella <span>riassuntiva</span>

</h1>

::: {style="display:inline;"}
::: {style="width:35%; float:left"}
```{r eval=F, echo=T, message=F}
dati %>%
  select(Eta, Televisite_pz) %>% 
  group_by(Eta, Televisite_pz) %>% 
  mutate(Numero = n())%>% 
  ungroup() %>% unique() %>% 
  mutate(Percentuale = paste0(
    round(
      Numero/sum(Numero)*100, 1), "%")) %>% 
  kable() %>% 
  kable_minimal(full_width = F)
```
:::

::: {style="float: right; width: 60%; font-size:15px; height:40%"}
```{r eval=T, echo=F, message=F}
dati %>%
  select(Eta, Televisite_pz) %>% 
  group_by(Eta, Televisite_pz) %>% 
  mutate(Numero = n())%>% 
  ungroup() %>% unique() %>% 
  mutate(Percentuale = paste0(
    round(
      Numero/sum(Numero)*100, 1), "%")) %>% 
  kable() %>% 
  kable_minimal(full_width = T)
```

:::
:::

------------------------------------------------------------------------

<h1>

Analisi grafica <span>semplice</span>

</h1>

::: {style="display:inline;"}
::: {style="width:35%; float:left;"}
```{r eval=F, echo=T, message=TRUE, warning=TRUE}
#genero grafico
ggplot(dati, aes(Pz_televisita))+
  geom_bar(stat = "count")
```
:::

::: {style="width:60%; float:right;"}
```{r eval=T, echo=F, message=TRUE, warning=TRUE}
#genero grafico
ggplot(dati, aes(Pz_televisita))+
  geom_bar(stat = "count", width = 0.5)
```
:::
:::

------------------------------------------------------------------------

<h1>

Analisi grafica <span>avanzata</span>

</h1>


```{r eval=T, echo=T, message=TRUE, warning=TRUE}
#genero grafico
ggplot(dati, aes(x = N_assistiti,fill=Televisite_pz))+
  geom_bar(stat="count", color="black", width = 0.5)+
  facet_wrap(~dati$Eta, ncol = 5)+
  theme_bw()+
  ggtitle("Televisita MMG")+
  xlab("Numero di assistiti")+
  ylim(c(0, 30))+
  ylab("Percentuale")+
  theme(legend.position = "bottom")
```
